ACORDAO-COMPLETO-2325199

ACÓRDÃO 1646/2019 ATA 6/2019 - SEGUNDA CÂMARA

VISTOS, relatados e discutidos estes autos em que se apreciam atos de concessão de Aposentadoria em favor de Eunice Fonseca Bezerra, Francisco Manoel Dantas, Lucia Margareth Fagundes de Souza Pinheiro, ex-servidores da Gerência Executiva do INSS em Natal/RN.
ACORDAM os Ministros do Tribunal de Contas da União, reunidos em Sessão da 2ª Câmara, ante as razões expostas pelo Relator, e com fundamento nos arts. 71, inciso III, da Constituição Federal, 1º, inciso V, e 39, inciso II, da Lei 8.443/1992 e 260, §§1º e 5º, do Regimento Interno do Tribunal de Contas da União, e do art. 7º, inciso I, da Resolução-TCU 206/2007 em:
9.1. considerar prejudicado, por perda de objeto, o exame do ato de aposentadoria de Eunice Fonseca Bezerra (CPF: XXX.726.328-XX) , em virtude de seu falecimento em 2014;
9.2. considerar ilegais e recusar o registro dos atos de aposentadoria de Francisco Manoel Dantas (CPF XXX.942.184-XX) e Lúcia Margareth Fagundes de Souza Pinheiro (CPF XXX.110.524-XX) , em virtude do pagamento de rubrica de diferença individual da Lei 12.998/2014 (antigo PCCS) , em valores acima dos previstos em lei;
9.3. dispensar a devolução dos valores indevidamente recebidos até a data da ciência deste Acórdão, com base no Enunciado 106 da Súmula da Jurisprudência do TCU;
9.4. determinar à Gerência Executiva do INSS em Natal/RN - INSS/MPS, com base no art. 45 da Lei 8.443/1992, que:
9.4.1. faça cessar os pagamentos decorrentes dos atos impugnados, comunicando ao TCU, no prazo de 15 (quinze) dias, as providências adotadas, nos termos dos arts. 262, caput, do Regimento Interno do TCU e 8º, caput, da Resolução TCU 206/2007;
9.4.2. emita novos atos, escoimados das irregularidades verificadas relativas ao pagamento de rubrica de diferença individual da Lei 12.998/2014 (antigo PCCS) , em valores acima dos previstos em lei, conforme dispõe o art. 262, § 2º, do Regimento Interno/TCU, submetendo-os ao TCU na forma regulamentada pelo art. 19, §3º da IN/TCU 78, de 21/03/2018;
9.4.3. informe aos interessados o inteiro teor desta deliberação, encaminhando ao TCU, no prazo de 30 (trinta) dias, comprovante da data de ciência pelos interessados, nos termos do art. 4º, §3º, da Resolução TCU 170/2004, alertando-os de que o efeito suspensivo proveniente de eventual interposição de recurso junto ao TCU não os exime da devolução dos valores indevidamente percebidos após a notificação, em caso de não provimento desse recurso;
9.5. determinar à Sefip que monitore o cumprimento das medidas indicadas no subitem
9.4. supra, representando ao TCU em caso de não atendimento.

Atos de aposentadoria.

Segunda Câmara

Gerência Executiva do INSS em Natal/RN - INSS/MPS.

3. Interessados/Responsáveis:
3.1. Interessados: Eunice Fonseca Bezerra (CPF: XXX.726.328-XX); Francisco Manoel Dantas (CPF: XXX.942.184-XX); Lucia Margareth Fagundes de Souza Pinheiro (CPF: XXX.110.524-XX).

13.1. Ministros presentes: Ana Arraes (Presidente), Augusto Nardes, Aroldo Cedraz e Raimundo Carreiro (Relator).
13.2. Ministros-Substitutos presentes: Marcos Bemquerer Costa e André Luís de Carvalho.

ACORDAO-COMPLETO-2384674

Acórdão 6153/2020 - Segunda Câmara

ACORDAO-COMPLETO-2518849

Acórdão de Relação 18651/2021 - Segunda Câmara

Acórdão de Relação

ACORDAO-COMPLETO-2425638

Acórdão 12916/2020 - Segunda Câmara

RAIMUNDO CARREIRO

Inicialmente, registro que atuo no presente processo por força do artigo 152 do Regimento Interno do TCU (RI/TCU) .
2.	Adoto como Relatório, a instrução feita no âmbito da Sefip (peça 31) , a qual obteve a concordância do Diretor (peça 32) , bem assim do Representante do Ministério Público junto ao TCU, Procurador Marinus Eduardo De Vries Marsico (peça 33) .
"INTRODUÇÃO
1.	Trata-se de atos de concessão de aposentadoria a Eunice Fonseca Bezerra (CPF XXX.000.358-XX) , Francisco Manoel Dantas (CPF XXX.942.184-XX) e Lúcia Margareth Fagundes de Souza Pinheiro (CPF XXX.110.524-XX) , ex-servidores da Gerência Executiva do INSS em Natal/RN - INSS/MPS. 
2.	Os atos foram submetidos à apreciação do Tribunal de Contas da União (TCU) para fim de registro, nos termos do art. 71, inciso III, da Constituição Federal. O cadastramento e a disponibilização ao TCU ocorreram por intermédio do Sistema de Apreciação e Registro de Atos de Admissão e Concessões (Sisac) , na forma dos arts. 2º, caput e inciso II, e 4º, caput, da Instrução Normativa-TCU 55/2007.
HISTÓRICO
3.	Com o intuito de sanear o processo, esta Unidade Técnica providenciou diligência à Gerência Executiva do INSS em Natal (peça 7) , solicitando os seguintes documentos e/ou esclarecimentos dos ex-servidores Francisco Manoel Dantas e Lúcia Margareth Fagundes de Souza Pinheiro:
a) cópia do mapa de tempo de serviço em função comissionada com a respectiva memória de cálculo, para fins de pagamento da rubrica de VPNI Art. 62-A;
b) cópia da decisão judicial que determinou o pagamento da vantagem denominada "DECISAO JUDICIAL TRANS JUG APO" (cópia da petição inicial, da sentença e da certidão de trânsito em julgado) , bem como a memória de cálculo da referida parcela; 
c) memória de cálculo da rubrica 82898 "DIFERENCA INDIVIDUAL L.12998", especificando todas as rubricas que foram consideradas no cálculo; e
d) esclarecimentos acerca da inconsistência apresentada no pagamento da rubrica de VPNI art. 62-A (somente de Lúcia Margareth Fagundes de Souza Pinheiro) , uma vez que no ato registrado no Sisac não consta a discriminação dos tempos exercidos em função comissionada.
4.	Em seguida, com vistas a assegurar a oportunidade do uso das garantias constitucionais do contraditório e da ampla defesa aos interessados, esta Unidade Técnica encaminhou as oitivas de Francisco Manoel Dantas (peça 11) e Lúcia Margareth Fagundes de Souza Pinheiro (peça 12) , para que se manifestassem em relação às seguintes irregularidades encontradas em seus atos de aposentadoria:
a) pagamento da GDASS - Lei 10.855/2004 em valor integral, com base em decisão judicial, sendo que a aposentadoria ocorreu de forma proporcional; e
b) pagamento de rubrica de diferença individual da Lei 12.998/2014, cuja composição não considerou as previsões contidas no termo de opção do Anexo III da MP 301/2006, posteriormente convertida na Lei 11.355/2006.
5.	A Gerência Executiva do INSS em Natal atendeu a diligência (peça 9) . Os ex-servidores Francisco Manoel Dantas e Lúcia Margareth Fagundes de Souza Pinheiro tomaram ciência das oitivas (peça 20, p. 4 e 6, respectivamente) e encaminharam suas defesas, as quais estão acostadas às peças 19 e 18, respectivamente.
EXAME TÉCNICO
Das constatações
6.	Do exame da ficha de dados, extraída do Siape (peça 24) , constatou-se que não há mais efeitos financeiros decorrentes do ato de concessão de aposentadoria de Eunice Fonseca Bezerra, haja vista a ocorrência de seu falecimento. Assim, e considerando ainda o disposto no art. 260, § 5º, do Regimento Interno do TCU e no art. 7º, inciso I, da Resolução-TCU 206/2007, temos por prejudicado, por perda de objeto, o exame do mérito da respectiva aposentadoria.
7.	Ainda em consulta à ficha de dados Siape, verificou-se que o CPF correto de Eunice Fonseca Bezerra é XXX.726.328-XX e não XXX.000.358-XX, como consta no ato Sisac.
8.	Outrossim, em consulta à ficha financeira, extraída do Siape (peça 25) , detectou-se o pagamento irregular das seguintes rubricas nos proventos de Francisco Manoel Dantas e de Lúcia Margareth Fagundes de Souza Pinheiro:
a) GDASS - Lei 10.855/2004 em valor integral, com base em decisão judicial, sendo que as aposentadorias ocorreram de forma proporcional; e
b) diferença individual da Lei 12.998/2014 - antigo PCCS, em valores acima do previsto em lei.
Da diligência
9.	Em resposta à diligência, a Gerência Executiva do INSS em Natal encaminhou a seguinte documentação, referente aos ex-servidores Francisco Manoel Dantas e Lúcia Margareth Fagundes de Souza Pinheiro, inserta à peça 9: mapa de tempo de serviço para fins de pagamento de VPNI art. 62-A, cópia da petição inicial e da sentença que determinou o pagamento da vantagem denominada "DECISAO JUDICIAL TRANS JUG APO", memória de cálculo da complementação da GDASS e memória de cálculo da rubrica "82898 DIFERENCA INDIVIDUAL L.12998".
10.	Da referida documentação, consoante se verifica nas memórias de cálculos da VPNI art. 62-A (peça 9, p. 4-8) , o Sr. Francisco Manoel fez jus à incorporação de 2/5 do DAS-1 e 3/5 do DAS-2 em razão de funções comissionadas exercidas no período de julho/1977 a maio/1994, ao passo que a Sra. Lúcia Margareth teve direito à incorporação de 1/5 do FGR-2 por ter exercido funções comissionadas no período de setembro/1987 a março/1989.
11.	Sendo assim, as rubricas "VPNI ART. 62-A LEI 8112/90 AP" e "OPÇÃO FUNÇÃO - APOSENTADO" constantes dos proventos de Francisco Manoel, bem como a rubrica "VPNI ART. 62-A LEI 8112/90 AP" presente nos proventos de Lúcia Margareth (peça 25) estão corretas e não constituem óbice a que referidos atos sejam considerados legais.
Da oitiva de Francisco Manoel Dantas 
12.	Em resposta à oitiva, o Sr. Francisco Manoel alegou, resumidamente, que (peça 19) :
a) em relação ao pagamento integral da GDASS, o mesmo se deve a decisão concessiva em sede de tutela antecipada confirmada por ocasião da prolação da sentença de mérito, proferida nos autos da Ação Coletiva de que trata o processo n. 2008.84.00.001100-0, da 4ª Vara Federal da Seção Judiciária de Natal-RN;
b) sobre o pagamento da rubrica referente a diferença individual de que trata a Lei 12.998/2014, não é regido pela Lei 11.355/2006 e sim pela Lei 10.855/2004, conforme termo de opção pela carreira do seguro social do INSS; e
c) já tendo ocorrido o trânsito em julgado da RT 144/1990 e também a decadência administrativa, prevista no art. 54, da Lei 9.784/1999, não pode o TCU fazer qualquer alteração em sua aposentadoria.
Da oitiva de Lúcia Margareth Fagundes de Souza Pinheiro
13.	A Sra. Lúcia Margareth apresentou os seguintes argumentos, em sua defesa (peça 18) :
a) quanto à Diferença Individual L. 12.998, lembrou que os servidores, ativos, inativos e pensionistas recebiam rubrica denominada VPNI - § 4º, art. 3º, Lei 10.855/2004, referente ao excedente da vantagem judicial denominada PCCS, reconhecida através da RT n. 144/1990, incorporada através da Lei 10.855/2004;
b) alegou que, se o TCU realizar qualquer redução nos seus proventos, esta decisão ofenderá os princípios da legalidade, do contraditório, do devido processo legal, da irredutibilidade salarial, do direito adquirido, da coisa julgada e principalmente da segurança jurídica; 
c) aduziu que, em relação ao pagamento da parcela judicial decorrente da GDASS, não cabe ao TCU levantar qualquer questionamento sobre a parcela, pois esta vem sendo paga de forma integral com base em decisão proferida nos autos do processo n. 2008.84.00.001100-0, que determinou que fosse afastada a proporcionalidade do pagamento da rubrica, haja vista que a Lei 10.855/2004 não previu qualquer distinção entre a aposentadoria integral e a proporcional, ao se referir à percepção da aludida vantagem para os servidores inativos; e
d) arguiu que a sentença já transitou em julgado desde 2015, assim não há mais qualquer possibilidade de discussão a respeito.
Da análise das oitivas
14.	As argumentações apresentadas pelos interessa	dos não merece prosperar, conforme se verifica a seguir.
Da coisa julgada, da segurança jurídica, da decadência administrativa e da irredutibilidade de vencimentos
15.	Inicialmente, importa destacar, no que concerne à coisa julgada, que esta Corte de fato não pode desconstituí-la. Contudo, no que tange à execução do que foi determinado na sentença, sobretudo quando isso se reflete na apreciação da legalidade de atos de concessão de aposentadoria, pensão e reforma, pode sim o TCU se manifestar. Isso porque a coisa julgada se restringe ao que foi expressamente dito na decisão que a originou, não sendo possível nem legal atribuir interpretações que tornem a decisão extra ou ultra petita. É que a coisa julgada está cingida expressamente ao que foi concedido na sentença, não sendo possível ampliar ou reduzir o pedido que se materializou por meio da decisão.
16.	Quanto ao argumento de ter havido violação ao princípio da segurança jurídica, cabe lembrar que os atos de aposentadoria, reforma e pensão são complexos e passam a estar plenamente formados, válidos e eficazes quando recebe o registro pela Corte de Contas, nos termos do inciso III do art. 71 da Constituição Federal.
17.	Nessa perspectiva, impõe-se reconhecer que referidos atos possuem natureza precária, razão pela qual, até que haja o efetivo julgamento e o consequente registro pela Corte de Contas, não há que se falar em direito adquirido, ato jurídico perfeito ou em proteção da confiança, tendo em vista a ausência de aperfeiçoamento e definitividade do ato.
18.	A propósito do tema, a despeito dos citados julgados, colaciona-se entendimento esposado pela Corte Constitucional ao decidir no âmbito do RE-195.861/ES:
APOSENTADORIA - ATO ADMINISTRATIVO DO CONSELHO DA MAGISTRATURA - NATUREZA - COISA JULGADA ADMINISTRATIVA - INEXISTÊNCIA. O ato de aposentadoria exsurge complexo, somente se aperfeiçoando com o registro perante a Corte de Contas. Insubsistência da decisão judicial na qual assentada, como óbice ao exame da legalidade, a coisa julgada administrativa. (destacamos) 
19.	Nos casos em apreço, não houve os respectivos registros em razão da constatação de ilegalidade nos atos, o que afasta, por si só, a presunção de legitimidade dos atos administrativos que lhe concederam os benefícios, não havendo, assim, que se falar em violação da segurança jurídica.
20.	Sobre a questão, observa-se, ainda, que não se mostra factível o argumento de se convolar em legais atos eivados de vícios, dado o longo lapso temporal transcorrido entre sua edição e a consequente apreciação pelo TCU, porquanto estas situações geram tão-somente a necessidade de instauração do contraditório, consoante Acórdão 5962/2012-TCU-Segunda Câmara, verbis:
4. Nos termos da jurisprudência do STF, o transcurso de longo lapso temporal entre a edição do ato e sua apreciação por parte do TCU não converte a concessão ilegal em legal, gerando apenas a necessidade de instauração do contraditório e da ampla defesa para a validade do processo, na hipótese de o ato haver ingressado no Tribunal há mais de cinco anos (MS-25.116, MS-25.403, MS-25.343, MS-27.296, entre outros) 
21.	Com relação ao direito de o TCU exercitar sua competência constitucional de apreciação de atos de concessão para fins de registro, mesmo decorrido elevado interregno temporal desde a edição do ato, é vibrante a jurisprudência do Supremo Tribunal Federal (STF) acerca da inocorrência da decadência administrativa, prevista no art. 54 da Lei 9.784/1999, em face da natureza complexa dos atos de concessão, antes do registro do ato pelo TCU. Nesse sentido, citam-se o MS 24.859/DF, MS 25.192/DF e MS 26.919/DF, todos do STF.
22.	Em outras palavras, é dizer que a Corte Suprema fixou o entendimento de que, dada a natureza de ato complexo das concessões, o prazo decadencial previsto no art. 54 da Lei 9.784/1999 conta-se apenas a partir da publicação da decisão do TCU que procedeu ao registro do ato de aposentadoria.
23.	Quanto ao princípio da irredutibilidade de proventos, de acordo com o STF, não há óbice à redução de proventos caso alguma parcela/vantagem esteja sendo paga ao arrepio da lei, nos termos do entendimento proferido no âmbito do MS 25.552/DF, de 7/4/2008, de relatoria da Ministra Cármen Lúcia: 
EMENTA: MANDADO DE SEGURANÇA. ATO DO TRIBUNAL DE CONTAS DA UNIÃO. APOSENTADORIA DE MAGISTRADO. [...]. DECADÊNCIA ADMINISTRATIVA E OFENSA AO PRINCÍPIO DA IRREDUTIBILIDADE DE SALÁRIOS NÃO CONFIGURADAS. [...] 3. O Supremo Tribunal Federal pacificou entendimento de que, sendo a aposentadoria ato complexo, que só se aperfeiçoa com o registro no Tribunal de Contas da União, o prazo decadencial da Lei n. 9.784/99 tem início a partir de sua publicação. Aposentadoria do Impetrante não registrada: inocorrência da decadência administrativa. 4. A redução de proventos de aposentadoria, quando concedida em desacordo com a lei, não ofende o princípio da irredutibilidade de vencimentos. Precedentes. 5. Segurança denegada.
24.	Desse modo, a cessação de parcela ilegal não pode ser tida como redução de proventos, tendo em vista que esta vantagem jamais poderia ter sido incorporada ao patrimônio jurídico dos recorrentes, não havendo, assim, nenhum impedimento a sua sustação.
Da Diferença Individual Lei 12.998/2014 - Antigo PCCS
25.	No que tange à parcela "DIFERENCA INDIVIDUAL L.12998", antigo PCCS, percebida pelos ex-servidores, expõe-se a seguir o entendimento do Tribunal sobre o tema.
26.	O PCCS tem origem em decisão judicial que reconheceu o direito dos servidores dos extintos INPS, INAMPS e IAPAS aos reajustes legais, referentes aos meses de fevereiro a outubro de 1988, incidentes sobre a parcela denominada "adiantamento do PCCS", os quais, à época, teriam sido indevidamente suprimidos.
27.	A Lei 8.460/1992 determinou que o PCCS, inicialmente concedido sob a forma de adiantamento, fosse incorporado em definitivo à remuneração ordinária dos servidores, a ser compensado quando do advento de um futuro plano de classificação de cargos e salários. Desta forma, a continuidade do pagamento da vantagem de forma destacada, tornou-se irregular por caracterizar pagamento em duplicidade.
28.	Todavia, a Medida Provisória 146/2003 (convertida na Lei 10.855/2004) passou a admitir a continuidade da percepção do PCCS para todos aqueles que tinham a vantagem incluída em sua remuneração em rubrica específica, exceto os ocupantes dos cargos de Supervisor Médico Pericial, Auditor-Fiscal da Previdência Social e Procurador Federal, expressamente excluídos da esfera de incidência da referida lei.
29.	Posteriormente, a Lei 11.355/2006, modificada pela Lei 11.490/2006, determinou que os valores alusivos ao PCCS fossem convertidos em diferença pessoal nominalmente identificada (DPNI) , conforme estabelecido no artigo 2º, § 4º:
Art. 2º Os servidores ocupantes dos cargos referidos no caput do art. 1º desta Lei serão enquadrados na Carreira da Previdência, da Saúde e do Trabalho de acordo com as respectivas atribuições, requisitos de formação profissional e posição relativa nas Tabelas de Correlação, constantes do Anexo II desta Lei.
§ 1º O enquadramento de que trata o caput deste artigo dar-se-á mediante opção irretratável do servidor, a ser formalizada no prazo de 90 (noventa) dias, a contar da vigência da Medida Provisória nº 301, de 29 de junho de 2006, na forma do Termo de Opção constante do Anexo III desta Lei, com efeitos financeiros a partir das datas de implementação das tabelas de vencimento básico referidas no Anexo IV desta Lei. (Vide Lei nº 11.538, de 2007) .
 (...) 
§ 4o Os valores incorporados à remuneração objeto da renúncia a que se refere o § 2o deste artigo que forem pagos aos servidores ativos, aos aposentados e aos pensionistas, por decisão administrativa ou judicial, no mês de fevereiro de 2006, sofrerão redução proporcional à implementação das tabelas de vencimento básico de que trata o art. 7o desta Lei, e os valores excedentes serão convertidos em diferença pessoal nominalmente identificada, de natureza provisória, redutível na proporção acima referida, sujeita apenas ao índice de reajuste aplicável às tabelas de vencimentos dos servidores públicos federais, a título de revisão geral das remunerações e subsídios. (Redação dada pela Lei nº 11.490, de 2007) (grifo acrescido) 
30.	Ou seja, ao definir que a DPNI é "redutível na proporção acima referida", significa dizer que será reduzida à medida que forem implantadas as tabelas previstas no Anexo IV da referida Lei (§ 1º acima descrito) . Dessa forma, a continuidade do pagamento da DPNI só é possível caso haja valor excedente após a total implantação do plano de carreira, conforme prevê o seu art. 2º, § 5º:
§ 5º Concluída a implementação das tabelas, em dezembro de 2011, o valor eventualmente excedente continuará a ser pago como vantagem pessoal nominalmente identificada, sujeita apenas ao índice de reajuste aplicável às tabelas de vencimento dos servidores públicos federais, a título de revisão geral das remunerações e subsídios, respeitado o que dispõem os §§ 3º e 4º deste artigo.
31.	Com a superveniência da Lei 11.784/2008, as tabelas de vencimento foram ajustadas de forma a serem definitivamente implementadas em julho de 2011 (artigo 40 da Lei 11.784/2008) , alterando, portanto, os prazos previstos nos § 3º e § 5º do artigo 2º da Lei 11.355/2006 (vide artigo 7º-C, abaixo descrito) :
Art. 7º-A. A partir de 1º de março de 2008, as tabelas de vencimento básico da Carreira da Previdência, da Saúde e do Trabalho serão implementadas, progressivamente, nos meses de março de 2008, fevereiro de 2009, julho de 2010 e julho de 2011, conforme os valores constantes das tabelas de vencimento básico a que se refere o Anexo IV-A desta Lei. (Incluído pela Lei nº 11.784, de 2008) 
Art. 7º-B. No cálculo dos valores dos vencimentos básicos referidos no art. 7º-A desta Lei, foram incorporados os valores correspondentes às parcelas de aumento dos vencimentos básicos, previstos no Anexo IV desta Lei. 
Parágrafo único. Concluída a implementação das tabelas a que se refere o art. 7º-A e o Anexo IV-A desta Lei, em julho de 2011, o valor eventualmente excedente, de que trata o § 4º do art. 2º desta Lei, continuará a ser pago como vantagem pessoal nominalmente identificada, sujeita apenas ao índice de reajuste aplicável às tabelas de vencimento dos servidores públicos federais, a título de revisão geral das remunerações e subsídios, respeitado o que dispõem os §§ 3º e 4º do art. 2º desta Lei. (Incluído pela Lei nº 11.784, de 2008) 
Art. 7º-C. Em função do disposto nos arts. 7º-A e 7º-B desta Lei, os prazos referidos nos §§ 3º e 5º do art. 2º desta Lei [11.355/2006] ficam alterados para julho de 2011. (Incluído pela Lei nº 11.784, de 2008) 
32.	Ressalte-se que tanto o parágrafo único do art. 7º-B quanto o art. 7º-C da referida Lei fazem menção à continuidade do pagamento da DPNI como VPNI somente após a implantação completa das tabelas da Lei 11.355/2006, o que ocorreu em julho de 2011. Ou seja, o valor eventualmente excedente após julho de 2011 seria pago sob a forma de VPNI, não mais sujeito a absorções decorrentes daquela implantação, mas tão somente aos reajustes lineares de remuneração dos servidores públicos.
33.	Aliás, para ingressarem no plano da Lei 11.355/2006, os interessados assinaram o termo de opção previsto no anexo III daquela norma, renunciando à parcela do antigo PCCS limitada à diferença entre os valores de remuneração resultantes do vencimento básico vigente no mês de fevereiro de 2006 e os valores de remuneração resultante do vencimento básico proposto para dezembro de 2011.
34.	Diante desse panorama, o TCU considerou regularizado o pagamento da parcela de PCCS aos optantes da carreira instituída pela Lei 11.355/2006, desde que o seu pagamento estivesse obedecendo aos ditames dessa Lei, ou seja, estivesse sendo reduzido proporcionalmente à implantação das novas tabelas de remuneração até dezembro de 2011 (v. Acórdão 2131/2006-TCU-Plenário) .
35.	O servidor, ao assinar o termo de opção previsto na MP 301/2006, posteriormente convertida na Lei 11.355/2006, renunciou à parcela do PCCS limitada à diferença entre os valores de remuneração resultantes do vencimento básico vigente no mês de fevereiro de 2006 e os valores de remuneração resultante do vencimento básico proposto para dezembro de 2011, conforme termo de opção constante do Anexo III dessa Lei, transcrito abaixo:
Termo de opção:
Venho, nos termos da Lei nº    , de    de    de   , em observância ao disposto nos §§ 1º e 2º do art. 2º, optar por integrar a Carreira da Previdência, da Saúde e do Trabalho ou por perceber as vantagens dela decorrentes, conforme o caso, renunciando à parcela de valores incorporados à remuneração por decisão administrativa ou judicial, limitada à diferença entre os valores de remuneração resultantes do vencimento básico vigente no mês de fevereiro de 2006 e os valores de remuneração resultante do vencimento básico proposto para dezembro de 2011, na forma disposta no § 3º do art. 2º da Lei nº    , de    de    de    , referente ao adiantamento pecuniário previsto na Lei nº 7.686, de 2 de dezembro de 1988.
Declaro estar ciente de que a Administração Pública Federal levará a presente renúncia ao Poder Judiciário, e concordar com os efeitos dela decorrentes.
36.	Note-se que o texto da lei trata de remuneração resultante do vencimento básico (art. 2º, § 3º, da Lei 11.355/2006) . Não se trata de vencimento básico, que é a retribuição pecuniária pelo exercício do cargo público, com valor fixado em lei, nos termos do art. 40 da Lei 8.112/1990. Tampouco de remuneração, que englobaria, além do vencimento do cargo efetivo, todas as demais vantagens pecuniárias permanentes recebidas pelo servidor, nos termos do art. 41 da Lei 8.112/1990. A remuneração resultante do vencimento básico corresponde à soma do vencimento do cargo efetivo, acrescido das gratificações que o tem como base de cálculo.
37.	No caso, compõem a remuneração resultante do vencimento básico: o vencimento do cargo efetivo, a Gratificação de Atividade Executiva - GAE e a Gratificação Adicional por Tempo de Serviço - GATS, linha de raciocínio que tem sido considerada a mais acertada pela Corte de Contas (v. Acórdão 3979/2015-TCU-Primeira Câmara e 3.980/2015-TCU-1ª Câmara) .
38.	Não compõem a remuneração resultante do vencimento básico: a Gratificação Específica da Seguridade Social e do Trabalho - GESST e a Gratificação de Desempenho de Atividade da Seguridade Social e do Trabalho - GDASST, pois eram calculadas por meio de pontos. Igualmente, não entra nessa composição a vantagem pecuniária individual, da Lei 10.698/2003, cujo valor era fixado em lei.
39.	Posteriormente, a Lei 12.998/2014, no art. 30, transformou a DPNI eventualmente ainda devida em dezembro de 2013 em DI, nos seguintes termos: 
Art. 30. As vantagens previstas no § 5º do art. 3º da Lei nº 10.855, de 1º de abril de 2004, e no § 5º do art. 2º da Lei no 11.355, de 19 de outubro de 2006, ficam transformadas, a partir de 1º de janeiro de 2014, em Diferença Individual, a ser paga nos valores relativos à competência de dezembro de 2013, efetivamente percebidos pelo servidor, e não servirá de base de cálculo de nenhuma vantagem ou gratificação, estando sujeita exclusivamente à atualização decorrente de revisão geral da remuneração dos servidores do Poder Executivo Federal.
40.	Assim, como a Lei 11.355/2006 não foi revogada ou modificada pela Lei 12.998/2014, conclui-se que a parcela de DI, percebida atualmente pelos inativos, por meio da rubrica 82898 "DIFERENCA INDIVIDUAL L.12998", mesmo que não tenha assinado o termo de opção do anexo III da Lei 11.355/2006, somente estará correta se representar o resíduo de DPNI (antigo PCCS) que ainda fosse devido em dezembro de 2011, após os reajustes remuneratórios produzidos pela Lei 11.784/2008. 
41.	Dessa forma, comparando-se as alterações ocorridas na remuneração resultante do vencimento básico entre fevereiro de 2006 e dezembro de 2011 com o valor da parcela de PCCS percebido em fevereiro de 2006, conclui-se que, com a implementação das tabelas da Lei 11.355/2006, alteradas pela Lei 11.784/2008, teria algum resíduo de PCCS/DPNI em dezembro de 2011, suscetível de ser transformado em DI da Lei 12.998/2014. Este resíduo, todavia, é inferior ao recebido pelos interessados, conforme a seguinte tabela:
Tabela 1
	Nome
CPF
	Valor (R$) do PCCS ou VPNI - LEI 10855/2004
recebido em fev/2006
 (A) 
	Remuneração resultante do vencimento básico em fev/2006
 (VB+GATS+GAE =R$) 
 (B) 
	Remuneração resultante do vencimento básico em dez/2011
 (VB+GATS+GAE =R$) 
 (C) 
	Diferença entre C e B
 (C-B=R$) 
 (D) 
	Valor da DPNI/DI que faria jus
 (A-D=R$) 
	Valor da DI (PCCS) recebida em abr/2018
 (R$) 

	Francisco Manoel Dantas 
XXX.942.184-XX
	3.146,32
	507,30 + 153,88 + 811,68 = 1.472,86
	706,04 + 214,16 + 1.129,66 = 2.049,86
	577,00
	2.569,32
	3.494,71

	Lúcia Margareth Fagundes de Souza Pinheiro 
XXX.110.524-XX
	1.152,84
	335,51 + 23,22 + 536,81 = 895,54
	713,89 + 49,42 + 1.142,22 = 1.905,53 
	1.009,99
	142,85
	975,41

42.	Cabe, assim, proposta de ilegalidade e recusa de registro dos atos de aposentadoria em análise, sem prejuízo de se determinar à Gerência Executiva do INSS em Natal que que faça os devidos ajustes da rubrica em tela nos proventos dos interessados.
Do pagamento de parcela integral em aposentadoria proporcional
43.	Conforme já anunciado no item 8-a, foi detectado o pagamento integralizado da GDASS - Lei 10.855/2004 em valor integral, com base em decisão judicial, sendo que as aposentadorias ocorreram de forma proporcional, contrariando, assim, o entendimento desta Corte de Contas.
44.	Sobre o tema, é pacífica a jurisprudência do TCU, tendo sido, inclusive, sumulada. Conforme o Enunciado 266 da Súmula da Jurisprudência do TCU, aprovado pelo Acórdão 3132/2011-TCU-Plenário, "As únicas parcelas (...) isentas de proporcionalização, no caso de aposentadoria proporcional, são a Gratificação Adicional por Tempo de Serviço, a Vantagem Pessoal dos 'Quintos' e a vantagem consignada no art. 193 da Lei nº 8.112/1990".
45.	Balizado nesse entendimento, o Tribunal vem impugnando cálculos de proventos nos quais tenham sido excluídas da proporcionalidade parcelas outras, tais como a Gratificação de Estímulo à Docência (Decisão 242/2002-1ª Câmara, Acórdão 1303/2003-TCU-Primeira Câmara e Acórdão 139/2005-TCU-Segunda Câmara) , a Gratificação de Desempenho de Atividades Previdenciárias (Acórdão 1733/2006-TCU-Primeira Câmara) , o adicional de PL (Decisão 318/1994-2ª Câmara e Decisão 41/1995-2ª Câmara) , e, precisamente, a Gratificação de Desempenho de Atividade Técnico-Administrativa (GDATA) , (Acórdão 1606/2006-TCU-Primeira Câmara, 532 e 533/2007-1ª Câmara) e a VPI da Lei 10.698/2003, conforme Acórdão 3.656/07-1ª Câmara.
46.	Como a parcela atualmente paga não se enquadra nas exceções previstas no Enunciado 266, cabe proposta de ilegalidade e recusa de registro dos atos de aposentadoria.
47.	Entretanto, verificou-se que os inativos são parte integrante da Ação Ordinária n. 2008.84.00.001100-0, da 4ª Vara Federal da Seção Judiciária de Natal-RN, cuja sentença foi proferida nos seguintes termos (peças 9, p. 42, e 19, p. 16) :
III - DISPOSITIVO
DIANTE DO EXPOSTO, com fulcro no art. 269, I, do Código de Processo Civil pátrio, julgo procedente, em parte, a pretensão deduzida na inicial,  ratificando a decisão de tutela antecipada concedida anteriormente, para determinar aos demandados que se abstenham de praticar qualquer ato tendente à proporcionalização do pagamento das gratificações denominadas GDASS, GESS e GDPGTAS dos substituídos que gozam de aposentaria proporcional, bem como, na hipótese de já ter sido praticado tal ato, procedam ao imediato restabelecimento do pagamento das aludidas vantagens, na forma prevista nas respectivas leis de regência.
48.	Referida ação chegou ao TRF da 5ª Região, onde foi objeto da Apelação Cível n. 503101 (peça 26) , impetrada pelo INSS, a qual foi improvida, mantendo-se assim a decisão favorável aos interessados.
49.	Dessa forma, não poderá ser determinada a suspensão dos pagamentos dos proventos, embora esta Corte os entenda indevidos, podendo julgar os atos pela ilegalidade com recusa dos registros.
CONCLUSÃO 
50.	No tocante à aposentadoria de Eunice Fonseca Bezerra, tendo em vista a ocorrência de seu falecimento, o exame de seu ato restou prejudicado, por perda de objeto, nos termos do art. 260, § 5º, do Regimento Interno do TCU e do art. 7º, da Resolução-TCU 206/2007.
51.	Em relação às aposentadorias de Francisco Manoel Dantas e Lúcia Margareth Fagundes de Souza Pinheiro, no que se refere ao recebimento da rubrica "DIFERENCA INDIVIDUAL L.12998", constatou-se que não foi realizada a devida absorção da parcela, haja vista que não foi obedecida a metodologia de cálculo determinada na Lei 11.355/2006. Assim, referidos atos devem ser considerados ilegais, com negativa de registro, e com determinação ao órgão de origem para que efetue os devidos ajustes da parcela em questão nos proventos dos interessados.
52.	No que se refere ao pagamento da rubrica "DECISAO JUDICIAL TRANS JUG APO", referente à complementação da GDASS, embora o TCU considere indevido o pagamento da citada gratificação de forma integral em aposentadoria proporcional, não poderá determinar a sustação dos pagamentos, tendo em vista decisão favorável aos interessados na Ação Ordinária n. 2008.84.00.001100-0, que tramitou no TRF da 5ª Região em Natal-RN. 
53.	Quanto aos valores indevidos já pagos, propõe-se dispensar a devolução, com fundamento no Enunciado 106 da Súmula da Jurisprudência do TCU.
54.	Por fim, vale destacar que os atos em análise foram disponibilizados ao TCU em 2009, há mais de cinco anos, portanto. Assim, fez-se necessária a instauração do contraditório, segundo o entendimento estabelecido no Acórdão 587/2011-TCU-Plenário, de relatoria do Ministro Valmir Campelo.
PROPOSTA DE ENCAMINHAMENTO
55.	Ante o exposto, e com base nos arts. 71, inciso III, da Constituição Federal; 1º, inciso V, e 39, inciso II, da Lei 8.443/1992; 260, §§ 1º e 5º, do Regimento Interno do Tribunal de Contas da União e 7º, da Resolução-TCU 206/2007, propõe-se:
a) considerar prejudicado, por perda de objeto, o ato de aposentadoria de Eunice Fonseca Bezerra (CPF XXX.000.358-XX) , em virtude de seu falecimento;
b) considerar ilegais e recusar o registro dos atos de aposentadoria de Francisco Manoel Dantas (CPF XXX.942.184-XX) e Lúcia Margareth Fagundes de Souza Pinheiro (CPF XXX.110.524-XX) ;
c) dispensar a devolução dos valores indevidamente recebidos até a data da ciência do acórdão que vier a ser proferido, com base no Enunciado 106 da Súmula da Jurisprudência do TCU;
d) determinar à Gerência Executiva do INSS em Natal/RN - INSS/MPS, com base no art. 45 da Lei 8.443/1992, que:
d.1) faça cessar os pagamentos decorrentes dos atos impugnados, comunicando ao TCU, no prazo de quinze dias, as providências adotadas, nos termos dos arts. 262, caput, do Regimento Interno do TCU e 8º, caput, da Resolução-TCU 206/2007;
	d.2) informe aos interessados o teor do acórdão que vier a ser prolatado, encaminhando ao TCU, no prazo de trinta dias, comprovante da data de ciência pelos interessados, nos termos do art. 4º, § 3º, da Resolução-TCU 170/2004, alertando-os de que o efeito suspensivo proveniente de eventual interposição de recurso junto ao TCU não os exime da devolução dos valores indevidamente percebidos após a notificação, em caso de não provimento desse recurso."
	É o relatório.

8.1. Karinna Coeli Dantas de Oliveira Martins (4.027/OAB-RN) e outros, representando Lucia Margareth Fagundes de Souza Pinheiro.

Procurador Marinus Eduardo De Vries Marsico.

PESSOAL. APOSENTADORIA. CONSIDERAR PREJUDICADO UM DOS ATOS, EM VIRTUDE DO FALECIMENTO DA APOSENTADA. ILEGALIDADE DOS DEMAIS ATOS, TENDO EM VISTA O PAGAMENTO IRREGULAR DE RUBRICA DE DIFERENÇA INDIVIDUAL DA LEI 12.998/2014 (PCCS). APLICAÇÃO DO ENUNCIADO 106 DA SÚMULA DE JURISPRUDÊNCIA DO TCU. DETERMINAÇÕES. MONITORAMENTO. CIÊNCIA AOS INTERESSADOS.

APOSENTADORIA (APOS)

Secretaria de Fiscalização de Pessoal (SEFIP).

Em exame atos de concessão de aposentadoria dos seguintes beneficiários: Eunice Fonseca Bezerra, Francisco Manoel Dantas e Lúcia Margareth Fagundes de Souza Pinheiro, ex-servidores da Gerência Executiva do INSS em Natal/RN. Referidos atos, disponibilizados pelo Sistema de Apreciação e Registro de Atos de Admissão e Concessões (Sisac) , foram submetidos à apreciação do TCU para fim de registro, nos termos do art. 71, inciso III, da Constituição Federal de 1988. 
2.	A Unidade Técnica entendeu importante, a princípio, a realização de diligência, para fins de solicitar os documentos necessários para sanear os autos. Demais disso, considerando que os atos foram emitidos há mais de 5 anos, foram providenciadas oitivas de Francisco Manoel Dantas (peça 11) e Lúcia Margareth Fagundes de Souza Pinheiro (peça 12) , de forma a garantir aos ex-servidores o exercício do contraditório e da ampla defesa. Os indícios de irregularidades capazes de justificar a ilegalidade dos atos foram os seguintes:
a) pagamento da GDASS - Lei 10.855/2004 em valor integral, com base em decisão judicial, quando a aposentadoria ocorreu de forma proporcional; e
b) pagamento de rubrica de diferença individual da Lei 12.998/2014 (antigo PCCS) , em valores acima do previsto em lei, cuja composição não considerou as previsões contidas no termo de opção do Anexo III da MP 301/2006, posteriormente convertida na Lei 11.355/2006.
3.	Atendida a diligência (peça 9) e acostadas aos autos as respectivas defesas (peças 19 e 18) , a Sefip passou a analisar os documentos e informações carreados aos autos.
4.	Em relação ao ato de concessão de aposentadoria de Eunice Fonseca Bezerra, constatou-se o falecimento da aposentada (peça 24) . Com isso, o exame de mérito desse ato resta prejudicado por perda de objeto, conforme disciplina o art. 260, §5º, do RI/TCU c/c o art. 7º, inciso I, da Resolução-TCU 206/2007. Detectou-se, outrossim, com base na ficha de dados do Siape, que o CPF correto de Eunice Fonseca Bezerra é 097.726.328-29 e não 071.000.358-72, como consta no ato Sisac.
5.	Em relação aos outros dois aposentados, Sr. Francisco Manoel Dantas e Sra. Lúcia Margareth Fagundes de Souza Pinheiro, tem-se que a Diligência foi feita justamente para tentar esclarecer o pagamento irregular das seguintes rubricas: a) GDASS - Lei 10.855/2004 em valor integral, em aposentadorias concedidas de forma proporcional; diferença individual da Lei 12.998/2014 (PCCS) , em valores acima do previsto em lei.
6.	A partir dos documentos juntados aos autos, a Sefip deixou assente que em relação à VPNI do art. 62-A da Lei 8.112/90 (peça 9, p. 4-8) , o Sr. Francisco Manoel fez jus à incorporação de 2/5 do DAS-1 e 3/5 do DAS-2 em razão de funções comissionadas exercidas no período de julho/1977 a maio/1994, e a Sra. Lúcia Margareth teve direito à incorporação de 1/5 do FGR-2 por ter exercido funções comissionadas no período de setembro/1987 a março/1989. Destarte, no que diz respeito a essas rubricas, não há óbice a que os atos ora em análise sejam considerados legais.
7.	O Sr. Francisco Manoel, com referência ao pagamento integral da GDASS, alegou que ele se deve à sentença de mérito proferida na Ação Coletiva (processo 2008.84.00.001100-0) , que tramitou na 4ª Vara Federal da Seção Judiciária de Natal-RN. No que concerne ao pagamento da rubrica referente à diferença individual tratada na Lei 12.998/2014, argumentou que não é regido pela Lei 11.355/2006 e sim pela Lei 10.855/2004, conforme termo de opção pela carreira do seguro social do INSS. Arrematou seu raciocínio invocando o trânsito em julgado da RT 144/1990 e a decadência administrativa (art. 54, da Lei 9.784/1999) , para defender a impossibilidade de o TCU fazer alterações em seu ato de aposentadoria.
8.	A Sra. Lúcia Margareth (peça 18) , de seu lado, trouxe a mesma justificativa que o Sr. Francisco Manoel para o pagamento da parcela judicial decorrente da GDASS, qual seja: a parcela tem sido paga de forma integral com base na decisão judicial de mérito proferida no processo 2008.84.00.001100-0 (4ª Vara Federal da Seção Judiciária de Natal-RN) . Explicou que não havia motivos para impor a proporcionalidade no pagamento da rubrica, pois a própria Lei 10.855/2004 não previu qualquer distinção entre a aposentadoria integral e a proporcional quando tratou da concessão da vantagem aos servidores inativos. Com respeito à Diferença Individual da Lei 12.998/2014 (PCCS) , lembrou que os servidores, ativos, inativos e pensionistas recebiam rubrica denominada VPNI - §4º, art. 3º, Lei 10.855/2004, referente ao excedente da vantagem judicial denominada PCCS, reconhecida através da RT 144/1990, incorporada através da Lei 10.855/2004. 
9.	Assim, ao afirmar que a sentença já transitou em julgado desde 2015, defendeu que qualquer redução em seus proventos, ofenderá os princípios da legalidade, do contraditório, do devido processo legal, da irredutibilidade salarial, do direito adquirido, da coisa julgada e principalmente da segurança jurídica.
10.	Em relação ao pagamento da parcela judicial decorrente da GDASS (Lei 10.855/2004) , é bom esclarecer que o problema é que as aposentadorias ora em exame foram concedidas de forma proporcional e a referida parcela vem sendo paga de forma integral. A jurisprudência do TCU já se firmou no sentido de que as únicas parcelas que não demandam essa proporcionalização, no caso de aposentadorias não integrais, são a Gratificação Adicional por Tempo de Serviço (GATS) , a Vantagem Pessoal dos 'Quintos' e a vantagem consignada no art. 193 da Lei nº 8.112/1990 (Enunciado 266 da Súmula da Jurisprudência do TCU, aprovado pelo Acórdão 3132/2011-TCU-Plenário) .
11.	Como a parcela, ora em análise, não se encaixa em nenhuma das exceções enumeradas na Súmula TCU 266, resta caracterizada a ilegalidade dos atos. Ocorre que, como explicaram os interessados, por meio da Ação Ordinária 2008.84.00.001100-0, que tramitou na 4ª Vara Federal da Seção Judiciária de Natal-RN, foi a eles assegurado o direito de continuar a receber a referida parcela na sua integralidade, com a determinação de que os demandados se abstivessem de praticar qualquer ato tendente à proporcionalização do pagamento das gratificações denominadas GDASS, GESS e GDPGTAS dos substituídos que gozam de aposentaria proporcional. Mesmo com a Apelação Cível 503101 (peça 26) movida pelo INSS, o TRF da 5ª Região pronunciou-se pela manutenção da decisão favorável aos interessados. Diante do trânsito em julgado da decisão, não cabe determinar a suspensão do pagamento da parcela de GDASS nos proventos dos interessados.
12.	No que diz respeito à Diferença Individual da Lei 12.998/2014 (antigo PCCS) , foi pertinente o histórico traçado pela Sefip em relação à evolução jurídica da matéria, bem assim a tabela elaborada para mostrar que o valor do resíduo de PCCS/DPNI que os interessados estão percebendo é superior ao valor realmente devido. Transcrevo-os, abaixo, por importantes ao esclarecimento da matéria, verbis:
"26.	O PCCS tem origem em decisão judicial que reconheceu o direito dos servidores dos extintos INPS, INAMPS e IAPAS aos reajustes legais, referentes aos meses de fevereiro a outubro de 1988, incidentes sobre a parcela denominada "adiantamento do PCCS", os quais, à época, teriam sido indevidamente suprimidos.
27.	A Lei 8.460/1992 determinou que o PCCS, inicialmente concedido sob a forma de adiantamento, fosse incorporado em definitivo à remuneração ordinária dos servidores, a ser compensado quando do advento de um futuro plano de classificação de cargos e salários. Desta forma, a continuidade do pagamento da vantagem de forma destacada, tornou-se irregular por caracterizar pagamento em duplicidade.
28.	Todavia, a Medida Provisória 146/2003 (convertida na Lei 10.855/2004) passou a admitir a continuidade da percepção do PCCS para todos aqueles que tinham a vantagem incluída em sua remuneração em rubrica específica, exceto os ocupantes dos cargos de Supervisor Médico Pericial, Auditor-Fiscal da Previdência Social e Procurador Federal, expressamente excluídos da esfera de incidência da referida lei.
29.	Posteriormente, a Lei 11.355/2006, modificada pela Lei 11.490/2006, determinou que os valores alusivos ao PCCS fossem convertidos em diferença pessoal nominalmente identificada (DPNI) , conforme estabelecido no artigo 2º, § 4º:
Art. 2º Os servidores ocupantes dos cargos referidos no caput do art. 1º desta Lei serão enquadrados na Carreira da Previdência, da Saúde e do Trabalho de acordo com as respectivas atribuições, requisitos de formação profissional e posição relativa nas Tabelas de Correlação, constantes do Anexo II desta Lei.
§ 1º O enquadramento de que trata o caput deste artigo dar-se-á mediante opção irretratável do servidor, a ser formalizada no prazo de 90 (noventa) dias, a contar da vigência da Medida Provisória nº 301, de 29 de junho de 2006, na forma do Termo de Opção constante do Anexo III desta Lei, com efeitos financeiros a partir das datas de implementação das tabelas de vencimento básico referidas no Anexo IV desta Lei. (Vide Lei nº 11.538, de 2007) .
 (...) 
§ 4o Os valores incorporados à remuneração objeto da renúncia a que se refere o § 2o deste artigo que forem pagos aos servidores ativos, aos aposentados e aos pensionistas, por decisão administrativa ou judicial, no mês de fevereiro de 2006, sofrerão redução proporcional à implementação das tabelas de vencimento básico de que trata o art. 7o desta Lei, e os valores excedentes serão convertidos em diferença pessoal nominalmente identificada, de natureza provisória, redutível na proporção acima referida, sujeita apenas ao índice de reajuste aplicável às tabelas de vencimentos dos servidores públicos federais, a título de revisão geral das remunerações e subsídios. (Redação dada pela Lei nº 11.490, de 2007) (grifo acrescido) 
30.	Ou seja, ao definir que a DPNI é "redutível na proporção acima referida", significa dizer que será reduzida à medida que forem implantadas as tabelas previstas no Anexo IV da referida Lei (§ 1º acima descrito) . Dessa forma, a continuidade do pagamento da DPNI só é possível caso haja valor excedente após a total implantação do plano de carreira, conforme prevê o seu art. 2º, § 5º:
§ 5º Concluída a implementação das tabelas, em dezembro de 2011, o valor eventualmente excedente continuará a ser pago como vantagem pessoal nominalmente identificada, sujeita apenas ao índice de reajuste aplicável às tabelas de vencimento dos servidores públicos federais, a título de revisão geral das remunerações e subsídios, respeitado o que dispõem os §§ 3º e 4º deste artigo.
31.	Com a superveniência da Lei 11.784/2008, as tabelas de vencimento foram ajustadas de forma a serem definitivamente implementadas em julho de 2011 (artigo 40 da Lei 11.784/2008) , alterando, portanto, os prazos previstos nos § 3º e § 5º do artigo 2º da Lei 11.355/2006 (vide artigo 7º-C, abaixo descrito) :
Art. 7º-A. A partir de 1º de março de 2008, as tabelas de vencimento básico da Carreira da Previdência, da Saúde e do Trabalho serão implementadas, progressivamente, nos meses de março de 2008, fevereiro de 2009, julho de 2010 e julho de 2011, conforme os valores constantes das tabelas de vencimento básico a que se refere o Anexo IV-A desta Lei. (Incluído pela Lei nº 11.784, de 2008) 
Art. 7º-B. No cálculo dos valores dos vencimentos básicos referidos no art. 7º-A desta Lei, foram incorporados os valores correspondentes às parcelas de aumento dos vencimentos básicos, previstos no Anexo IV desta Lei. 
Parágrafo único. Concluída a implementação das tabelas a que se refere o art. 7º-A e o Anexo IV-A desta Lei, em julho de 2011, o valor eventualmente excedente, de que trata o § 4º do art. 2º desta Lei, continuará a ser pago como vantagem pessoal nominalmente identificada, sujeita apenas ao índice de reajuste aplicável às tabelas de vencimento dos servidores públicos federais, a título de revisão geral das remunerações e subsídios, respeitado o que dispõem os §§ 3º e 4º do art. 2º desta Lei. (Incluído pela Lei nº 11.784, de 2008) 
Art. 7º-C. Em função do disposto nos arts. 7º-A e 7º-B desta Lei, os prazos referidos nos §§ 3º e 5º do art. 2º desta Lei [11.355/2006] ficam alterados para julho de 2011. (Incluído pela Lei nº 11.784, de 2008) 
32.	Ressalte-se que tanto o parágrafo único do art. 7º-B quanto o art. 7º-C da referida Lei fazem menção à continuidade do pagamento da DPNI como VPNI somente após a implantação completa das tabelas da Lei 11.355/2006, o que ocorreu em julho de 2011. Ou seja, o valor eventualmente excedente após julho de 2011 seria pago sob a forma de VPNI, não mais sujeito a absorções decorrentes daquela implantação, mas tão somente aos reajustes lineares de remuneração dos servidores públicos.
33.	Aliás, para ingressarem no plano da Lei 11.355/2006, os interessados assinaram o termo de opção previsto no anexo III daquela norma, renunciando à parcela do antigo PCCS limitada à diferença entre os valores de remuneração resultantes do vencimento básico vigente no mês de fevereiro de 2006 e os valores de remuneração resultante do vencimento básico proposto para dezembro de 2011.
34.	Diante desse panorama, o TCU considerou regularizado o pagamento da parcela de PCCS aos optantes da carreira instituída pela Lei 11.355/2006, desde que o seu pagamento estivesse obedecendo aos ditames dessa Lei, ou seja, estivesse sendo reduzido proporcionalmente à implantação das novas tabelas de remuneração até dezembro de 2011 (v. Acórdão 2131/2006-TCU-Plenário) .
35.	O servidor, ao assinar o termo de opção previsto na MP 301/2006, posteriormente convertida na Lei 11.355/2006, renunciou à parcela do PCCS limitada à diferença entre os valores de remuneração resultantes do vencimento básico vigente no mês de fevereiro de 2006 e os valores de remuneração resultante do vencimento básico proposto para dezembro de 2011, conforme termo de opção constante do Anexo III dessa Lei, transcrito abaixo:
Termo de opção:
Venho, nos termos da Lei nº    , de    de    de   , em observância ao disposto nos §§ 1º e 2º do art. 2º, optar por integrar a Carreira da Previdência, da Saúde e do Trabalho ou por perceber as vantagens dela decorrentes, conforme o caso, renunciando à parcela de valores incorporados à remuneração por decisão administrativa ou judicial, limitada à diferença entre os valores de remuneração resultantes do vencimento básico vigente no mês de fevereiro de 2006 e os valores de remuneração resultante do vencimento básico proposto para dezembro de 2011, na forma disposta no § 3º do art. 2º da Lei nº    , de    de    de    , referente ao adiantamento pecuniário previsto na Lei nº 7.686, de 2 de dezembro de 1988.
Declaro estar ciente de que a Administração Pública Federal levará a presente renúncia ao Poder Judiciário, e concordar com os efeitos dela decorrentes.
36.	Note-se que o texto da lei trata de remuneração resultante do vencimento básico (art. 2º, §3º, da Lei 11.355/2006) . Não se trata de vencimento básico, que é a retribuição pecuniária pelo exercício do cargo público, com valor fixado em lei, nos termos do art. 40 da Lei 8.112/1990. Tampouco de remuneração, que englobaria, além do vencimento do cargo efetivo, todas as demais vantagens pecuniárias permanentes recebidas pelo servidor, nos termos do art. 41 da Lei 8.112/1990. A remuneração resultante do vencimento básico corresponde à soma do vencimento do cargo efetivo, acrescido das gratificações que o tem como base de cálculo.
37.	No caso, compõem a remuneração resultante do vencimento básico: o vencimento do cargo efetivo, a Gratificação de Atividade Executiva - GAE e a Gratificação Adicional por Tempo de Serviço - GATS, linha de raciocínio que tem sido considerada a mais acertada pela Corte de Contas (v. Acórdão 3979/2015-TCU-Primeira Câmara e 3.980/2015-TCU-1ª Câmara) .
38.	Não compõem a remuneração resultante do vencimento básico: a Gratificação Específica da Seguridade Social e do Trabalho - GESST e a Gratificação de Desempenho de Atividade da Seguridade Social e do Trabalho - GDASST, pois eram calculadas por meio de pontos. Igualmente, não entra nessa composição a vantagem pecuniária individual, da Lei 10.698/2003, cujo valor era fixado em lei.
39.	Posteriormente, a Lei 12.998/2014, no art. 30, transformou a DPNI eventualmente ainda devida em dezembro de 2013 em DI, nos seguintes termos: 
Art. 30. As vantagens previstas no § 5º do art. 3º da Lei nº 10.855, de 1º de abril de 2004, e no § 5º do art. 2º da Lei no 11.355, de 19 de outubro de 2006, ficam transformadas, a partir de 1º de janeiro de 2014, em Diferença Individual, a ser paga nos valores relativos à competência de dezembro de 2013, efetivamente percebidos pelo servidor, e não servirá de base de cálculo de nenhuma vantagem ou gratificação, estando sujeita exclusivamente à atualização decorrente de revisão geral da remuneração dos servidores do Poder Executivo Federal.
40.	Assim, como a Lei 11.355/2006 não foi revogada ou modificada pela Lei 12.998/2014, conclui-se que a parcela de DI, percebida atualmente pelos inativos, por meio da rubrica 82898 "DIFERENCA INDIVIDUAL L.12998", mesmo que não tenha assinado o termo de opção do anexo III da Lei 11.355/2006, somente estará correta se representar o resíduo de DPNI (antigo PCCS) que ainda fosse devido em dezembro de 2011, após os reajustes remuneratórios produzidos pela Lei 11.784/2008. 
41.	Dessa forma, comparando-se as alterações ocorridas na remuneração resultante do vencimento básico entre fevereiro de 2006 e dezembro de 2011 com o valor da parcela de PCCS percebido em fevereiro de 2006, conclui-se que, com a implementação das tabelas da Lei 11.355/2006, alteradas pela Lei 11.784/2008, teria algum resíduo de PCCS/DPNI em dezembro de 2011, suscetível de ser transformado em DI da Lei 12.998/2014. Este resíduo, todavia, é inferior ao recebido pelos interessados, conforme a seguinte tabela:
Tabela 1
	Nome
CPF
	Valor (R$) do PCCS ou VPNI - LEI 10855/2004
recebido em fev/2006
 (A) 
	Remuneração resultante do vencimento básico em fev/2006
 (VB+GATS+GAE =R$) 
 (B) 
	Remuneração resultante do vencimento básico em dez/2011
 (VB+GATS+GAE =R$) 
 (C) 
	Diferença entre C e B
 (C-B=R$) 
 (D) 
	Valor da DPNI/DI que faria jus
 (A-D=R$) 
	Valor da DI (PCCS) recebida em abr/2018
 (R$) 

	Francisco Manoel Dantas 
071.942.184-53
	3.146,32
	507,30 + 153,88 + 811,68 = 1.472,86
	706,04 + 214,16 + 1.129,66 = 2.049,86
	577,00
	2.569,32
	3.494,71

	Lúcia Margareth Fagundes de Souza Pinheiro 
108.110.524-00
	1.152,84
	335,51 + 23,22 + 536,81 = 895,54
	713,89 + 49,42 + 1.142,22 = 1.905,53 
	1.009,99
	142,85
	975,41

42.	Cabe, assim, proposta de ilegalidade e recusa de registro dos atos de aposentadoria em análise, sem prejuízo de se determinar à Gerência Executiva do INSS em Natal que que faça os devidos ajustes da rubrica em tela nos proventos dos interessados."
13.	Em sendo assim, a inobservância da metodologia de cálculo estabelecida pela Lei 11.355/2006, tem produzido pagamentos a maior da rubrica "diferença individual da Lei 12998" para os aposentados Francisco Manoel Dantas e Lúcia Margareth Fagundes de Souza Pinheiro (peça 25) . Essa irregularidade demanda que o TCU considere os atos ilegais, com a respectiva negativa de registro, e determinação ao órgão de origem para que efetue os devidos ajustes da parcela em questão nos proventos dos interessados.
14.	O TCU assim o faz em observância ao preceito constitucional que lhe confere competência para apreciar, para fins de registro, a legalidade dos atos de admissão de pessoal, a qualquer título, na administração direta e indireta, incluídas as fundações instituídas e mantidas pelo Poder Público, excetuadas as nomeações para cargo de provimento em comissão, bem como a das concessões de aposentadorias, reformas e pensões, ressalvadas as melhorias posteriores que não alterem o fundamento legal do ato concessório (art. 71, inciso III da CF/88) .
15.	Por se tratar de ato complexo que só se aperfeiçoa após o seu registro pelo TCU, não há que se falar em decadência administrativa (art. 54 da Lei 9.784/1999) . Mesmo diante da longa vigência dos atos e do fato de eles terem sido disponibilizados ao TCU em novembro de 2009, a Suprema Corte tem entendimentos, diante de reiteradas discussões sobre a aplicação do prazo decadencial aos processos de aposentadoria do TCU, no sentido de que o longo lapso temporal entre a edição do ato e sua apreciação pelo TCU não converte a concessão de ilegal em legal (MS-25.116, MS-25.403, MS-25.343, MS-27.296, entre outros) . 
16.	Destarte, gera-se apenas a necessidade de instauração do contraditório e da ampla defesa para a validade do processo, na hipótese de o ato haver ingressado no Tribunal há mais de cinco anos (Acórdão 587/2011-TCU-Plenário) , requisito esse plenamente observado no processo ora em análise, vez que os interessados tiveram a oportunidade de apresentar suas justificativas em relação às irregularidades levantadas.
17.	Claro que o TCU vai observar a existência de sentenças judiciais que tenham transitado em julgado e que garantam o pagamento de rubricas aos servidores, como é o caso da parcela GDASS (Lei 10.855/2004) em valor integral. 
18.	Mas no caso de pagamento de rubrica de diferença individual da Lei 12.998/2014 (antigo PCCS) , em valores acima do previsto em lei, como não há decisão judicial que garanta esse pagamento e sim um erro no cálculo da referida parcela, cabe considerar ilegal o ato e enviar determinação ao órgão para emitir novo ato livre da irregularidade constatada (art. 262, § 2º, do Regimento Interno/TCU c/c o art. 19, §3º da IN/TCU 78/2018) . Ao agir assim, o TCU está primando pela legalidade e eficiência da Administração Pública, princípios consagrados no artigo 37, caput, da CF/88 e proporcionando economia aos cofres públicos. 
19.	Assim, não há que se falar em direito adquirido, ato jurídico perfeito ou em proteção da confiança, tendo em vista a ausência de aperfeiçoamento e definitividade do ato. Cabe a aplicação do Enunciado 106 da Súmula da Jurisprudência do TCU, uma vez que houve boa-fé na percepção dos valores pagos a título de diferença individual da Lei 12.998/2014 (peça 25) .  
20.	Diante das considerações aqui alinhadas, Voto por que esta Segunda Câmara adote o Acórdão que ora submeto à apreciação deste colegiado.
TCU, Sala das Sessões Ministro Luciano Brandão Alves de Souza, em 12 de março de 2019.
RAIMUNDO CARREIRO 
Relator